臺北高等行政法院簡易判決　　　　　　　　　　　　　九十三年度簡字第九九二號
　　　　　　　　　　　　　　　.
　　原　　　告　甲○○
　　被　　　告　勞工保險局
　　代　表　人　乙○總經理）.
　　訴訟代理人　丁○○
　　　　　　　　丙○○
右當事人間因勞保事件，原告不服行政院勞工委員會中華民國九十二年八月二十九日
（發文日期：九十二年九月九日）勞訴字第○九二○○三五五六六號訴願決定，提起
行政訴訟。本院判決如左：
　　主  文
原告之訴駁回。
訴訟費用由原告負擔。
　　事  實
一、事實概要：緣原告之配偶人石南寮生前以高雄市汽車駕駛員職業工會為投保單位
    ，參加勞工保險為被保險人。被保險人於民國（下同）九十一年六月十八日死亡
    ，其配偶即原告以被保險人係下班回家騎機車入地下室停車場時，遭降下之鐵捲
    門壓傷致死，於九十一年七月十七日向被告申請職業傷害死亡給付。案經被告審
    查，以被保險人係因風濕性心臟病術後心內膜炎死亡，非因職業傷病死亡，乃於
    九十一年十月二十八日按普通疾病核給新台幣（下同）六四○、五○○元，嗣再
    以九十二年一月七日保給命字第○九二六○○三四二五○號函核定（下稱原處分
    ）否准其餘職業傷病死亡給付之申請。原告不服，向勞工保險監理委員會申請審
    議，亦經該會以九十二年五月十二日九十二保監審字第○八一○號審定書審定駁
    回，原告仍不服，提起訴願，嗣經行政院勞工委員會訴願決定駁回，遂提起本件
    行政訴訟。
二、兩造聲明：
　(一)原告未於言詞辯論期日到場，依其起訴狀之聲明意旨求為判決：
  　1.訴願決定、爭議審定及原處分（關於職業災害死亡給付部分）均撤銷。
  　2.被告應給付原告職業災害申請死亡給付之差額及自應給付之日起算依週年利率
  　　百分之五計算之法定利息。
　　3.訴訟費用由被告負擔。
　(二)被告聲明求為判決：如主文所示。
三、兩造之爭點：
    被保險人是否因職業傷害或罹患職業病而致死亡？
　(一)原告主張之理由：
    1.被保險人其本身有風濕性心臟病，曾經於行政院國軍退除役官兵輔導委員會高
      雄榮民總醫院（下稱高雄榮民總醫院）行心臟瓣膜置換手術後，醫師特別囑咐
      出院後必須謹慎小心，預防感冒、生病、受傷，或者心臟瓣膜置換手術後容易
      引起細菌感染。
    2.被保險人其本身雖有風濕性心臟病的「果」，但心臟瓣膜細菌感染引起之心內
      膜炎是「因」。查訴願決定書被告答辯意旨第五行下段，及勞工保險爭議事項
      審定書，其理由第五行下段，有關被告向高雄榮民總醫院洽詢結果，其被保險
      人本身之風濕性心臟病及經過瓣膜置換術後為「感染心內膜炎」之「因素」˙
      ˙˙云云，被保險人確係為「感染性心內膜炎」，若非上下班途中外力影響後
      頸椎及鼻部之外傷，不致引起瓣膜置換術後細菌感染心內膜炎之「因果」關係
      而死亡。
    3.被告一再強調九十一年六月六日與同年月十一日之住院無相關聯。於同年月十
      一日當天辦理出院又住院之事由情事，其緣由因礙於高雄市立小港醫院（下稱
      小港醫院）之醫療檢查設備不足，醫院通知被保險人到就近醫療檢查設備完善
      之高雄醫學大學附設中和紀念醫院（下稱中和紀念醫院），作頸椎一系列的Ｘ
      光檢查，但因心臟瓣膜置換晶片會影響Ｘ光檢查，所以無法完成一系列的Ｘ光
      檢查。懇請　鈞院依勞工保險條例第二十八條規定逕向小港醫院調閱被保險人
      之病歷，以資證明被保險人兩次住院之相關聯性。
    4.被保險人當時確係下班必經之路發生事故，千真萬確不容懷疑也不容置辯。依
      據勞工保險被保險人因執行職務而致傷病審查準則第四條第一項明白規定，上
      、下班以適當方法從居、住處所往返就業場所應經途中發生事故而致之傷害，
      視為職業傷害，被保險人情況完全符合，茲申論之：
　　　(1)被保險人確實有外傷，此外傷係因下班必經之路，騎機車進入地下室停車場
　　　　前之事故而肇致，因此住院治療，當然符合前揭準則第四條第一項職業傷害
　　　　要件。
      (2)被保險人為風濕性心臟病感染心內膜炎死亡，其死亡係因外傷肇致心臟瓣膜
        置換術後細菌感染引起心內膜炎，此有「因果關係」符合前揭準則第四條第
        一項職業傷病要件。
　　　(3)被保險人顯因有外傷肇致心臟瓣膜置換術後引起心內膜細菌感染而致死亡，
　　　　那外傷又是下班途中所肇致，有「因果關係」當然屬因職業災害而死亡之緣
　　　　故。
      (4)被保險人家屬於九十一年七月十六日依勞工保險條例第三十四條及第三十六
        條規定，自不能工作之第四日起，職業傷病給付，按平均月投保薪資（一八
        、三○○元）百分之七十發給，提出職業傷病給付之申請，住院計有十三日
        。至九十二年一月十五日，收到被告核付通知書，被告按職業傷病給付補償
        費計四、二七○元（匯票號碼G0000000）。被告也依職業傷病核付，已核付
        在案。申請死亡給付當然符合職業災害之要件。
　　5.試問被告職業病特約醫師及特約神經外科醫師，何謂因「感染」性心內膜「炎
　　　」而死亡。又何因「感染」又何有「炎」。
　　6.依行政程序法第十條規定行政機關行使裁量權，不得逾越法定之裁量範圍，並
　　　應符合法規授權之目的，被告特約神經外科醫師，有否依法授權行政處分之職
　　　權。
    7.原告依勞工保險條例第六十四條職業災害申請死亡給付，然被告且依同條例第
      六十三條普通傷病死亡給付三十個月遺屬津貼，已核付在案，原告不服。被告
      應依第六十四條職業災害死亡，給付被保險人遺屬津貼四十個月為合理，應續
      補差額十個月乘一八、三○○元（平均月投保薪資），計十八萬三千元及自應
      給付日起算依週年利率百分之五計算之法定利息。
    8.依行政程序法第三十六條規定行政機關應依職權調查證據，對當事人有利及不
      利事項一律注意。而被告未依行政職權向小港醫院詳加調查對被保險人有利事
      項之相關證據，斷然審定九十一年六月十一日出院，當日又辦理住院之情形無
      相關。被告顯有行政疏失。
　　9.被告倘若認為非職業災害死亡之因果關係，按主張法律關係存在之當事人，僅
　　　須就該法律關係發生所須具備之特別要件負舉證之責任，至於他造主張有利於
　　　己之事實，應由他造舉證證明（最高法院判例四十八年度台上字第八八七號）
      。
    10.綜上陳述是屬合理之因果關係，被保險人遺屬應符合職業災害死亡補償金之請
    　領要件。
　(二)被告主張之理由：
    1.按「被保險人死亡時，按其平均月投保薪資，給與喪葬津貼五個月。遺有配偶
      、子女及父母、祖父母或專受其扶養之孫子女及兄弟、姊妹，並給與遺屬津貼
      ；˙˙˙。」、「被保險人因職業傷害或罹患職業病而致死亡者，不論其投保
      年資，一次發給喪葬津貼五個月外，遺有配偶、子女及父母、祖父母或專受其
      扶養之孫子女及兄弟、姊妹，並給與遺屬津貼四十個月。」勞工保險條例第六
      十三條及第六十四條分別定有明文。又「被保險人上、下班，於適當時間，從
      日常居、住處所往返就業場所之應經途中發生事故而致之傷害，視為職業傷害
      。」則為勞工保險被保險人而致傷病審查準則第四條第一項所明定。查本件被
      保險人於九十一年六月十八日死亡，原告以其係下班回家騎車入地下室停車場
      時，遭降下之鐵捲門壓傷致死，於九十一年七月十七日向被告申請其本人死亡
      給付，據所送高雄榮民總醫院開具之死亡證明書載「1.直接引起死亡之疾病或
      傷害：心內膜炎，先行原因：風濕性心臟病術後。2.其他對於死亡有影響之疾
      病或身體狀況（但與引起死亡之疾病或傷害無直接關係者）：頸椎損傷。」。
      案經被告洽詢被保險人就診之高雄榮民總醫院，據該院函復「本院開立之死亡
      診斷書已載明被保險人死因為心內膜炎，其本身之風濕性心臟病及經過瓣膜置
      換術為感染心內膜炎之因素。而頸椎損傷乃患者住到小港醫院之原因，但與引
      起死亡之心內膜炎無直接關係。」，被告其將相關資料送請特約專科醫師審查
      認為，被保險人於九十一年六月六日就醫僅為鼻部之輕微表淺傷害，並無頸部
      Ｘ光或神經學檢查顯示確定有頸椎外傷之情形。九十一年六月十六日乃因風濕
      性心臟病，經置換手術後，因感染性心內膜炎而死亡，其死因與前一次九十一
      年六月六日住院無關。另特約神經外科審查意見亦認其第二次住院與外傷無關
      。被告乃核定發給三十五個月普通疾病死亡給付，計六四○、五○○元。原告
      不服，先後又分別向勞工保險監理委員會及行政院勞工委員會，申請審議與提
      起訴願，均遭駁回。
    2.原告訴稱被保險人所發生之事故符合勞工保險被保險人因執行職務而致傷病審
      查準則第四條第一項規定，應屬職業傷病云云，惟據被告查明被保險人之死因
      與其頸椎之外傷無關，故被告認被保險人非屬職業傷病死亡，於法並無違誤。
      至原告所引職業傷病給付部分，係因被保險人兩次住院均有併同死亡前頸椎受
      傷部分請求，被告基於案件同一性之考量按職業傷病給付給與，然因被保險人
      之死亡原因確與頸椎外傷無關，故死亡給付部分依法被告自不得按職業傷病之
      標準給與，原告將其混為一談，顯有誤解，併予陳明。
　　理  由
甲、程序方面：
一、本件原分案編號為本院九十二年度訴字第五○四三號，依通常訴訟程序審理，惟
    查本件係因原告不服行政機關所為否准一八三、○○○元死亡給付而涉訟之事件
    ，依行政訴訟法第二百二十九條第一項第二款、第二項之規定及司法院九十二年
    九月十七日院台廳行一字第二三六八一號令，應適用簡易程序，茲改為現在之分
    案編號，並改依簡易程序審理。
二、本件訴訟程序進行中，被告之代表人已變更為乙○，此有行政院九十三年六月十
    五日院授人力字第○九三○○六二七六一號令在卷可按，並由新任代表人具狀聲
    明承受訴訟，核無不合，應予准許。
三、本件原告經受合法通知，未於言詞辯論期日到場，核無行政訴訟法第二百十八條
    準用民事訴訟法第三百八十六條各款所列情形，爰併準用民事訴訟法第三百八十
    五條第一項前段規定，依被告之聲請，由其一造辯論而為判決。
乙、實體方面：
一、按「被保險人因職業傷害或罹患職業病而致死亡者，不論其投保年資，一次發給
    喪葬津貼五個月外，遺有配偶、子女及父母、祖父母或專受其扶養之孫子女及兄
    弟、姊妹，並給與遺屬津貼四十個月。」勞工保險條例第六十四條定有明文。
二、本件兩造不爭原告之配偶石南寮係勞工保險之被保險人，月投保薪資一八、三○
    ○元，被保險人於九十一年度六月六日下班騎車進入地下室停車場時，遭降下之
    鐵捲門壓傷，被保險人於同年月六日至十八日因住院不能工作，業經被告核給職
    業災害傷病補償費十日計四、二七○元，被保險人於同年月十八日死亡，被告業
    已發給原告普通傷病死亡給付六四○、五○○元等情，並有勞工保險本人死亡給
    付申請書（兼給付收據）、死亡證明書、戶籍謄本、勞工保險被保險人上下班公
    出途中發生事故而致傷害證明書、勞工保險傷病給付申請書（兼給付收據）、勞
    工保險傷病診斷書、勞工保險職業傷病住院申請書附於原處分卷，堪認為真實。
    是本件之爭執，厥在於被保險人是否因職業傷害或罹患職業病而致死亡？
三、經查：
  (一)依原告於申請時所檢具之高雄榮民總醫院開具之死亡證明書記載：「1.直接引起
    死亡之疾病或傷害：甲、心內膜炎；先行原因（若有引起上述死因之疾病或傷害
    ）乙、（甲之原因）：風濕性心臟病術後。」「2.其他對於死亡有影響之疾病或
    身體狀況（但與引起死亡之疾病或傷害無直接關係者）：頸椎損傷。」，此有該
    證明書附於原處分卷可按，是上開死亡證明書已明白記載被保險人係因罹患心內
    膜炎而致死亡，而其先行原因則係風濕性心臟病術後，至於雖有頸椎損傷之身體
    狀況，但與引起死亡之疾病無直接關係者，被告抗辯被保險人非因職業傷害或罹
    患職業病而致死亡，洵屬有據。
  (二)查被告於受理本件後，就被保險人之死因另曾函詢高雄榮民總醫院，據該院函復
    以「本患者於九十年三月於心臟科診斷為風濕性心臟病，於九十年三月於心臟外
    科接受瓣膜置換術，術後於心臟外科門診固定追蹤。患者本次住院是於九十一年
    六月十六日由小港醫院轉診，轉診單之診斷為休克，疑感染性心內膜炎，並提及
    有頸椎受傷病史，戴頸圈，患者住入加護病房，經心臟超音波檢查及血液培養，
    確定為感染性心內膜炎併休克，雖經積極治療仍於九十一年六月十八日死亡。患
    者之頸椎受傷為小港醫院之診斷，本院因患者處於敗血性休克之情形，無法評估
    頸椎之影像檢查，頸椎受傷之情況請查詢小港醫院。本院開立之死亡診斷書已載
    明患者死因為心內膜炎，其本身之風濕性心臟病及經過瓣膜置換術為感染心內膜
    炎之因素。而頸椎損傷乃患者住到小港醫院之原因，但與引起死亡之心內膜炎無
    直接關係。」，此有該院九十一年八月九日高總行字第○九一○○○七五一一號
    函及病歷影本附於原處分卷可參，是益證原告之主張為不可採。
  (三)且查被告復曾函詢小港醫院，據該院函復以：被保險人「於九十一年六月六日因
    頭部外傷頸椎受傷至急診接受治療於九十一年六月七日住院，其當時的症狀為兩
    上肢麻痛（此為頸椎外傷的症狀）住院中使用藥物治療頸椎外傷，病人於九十一
    年六月十一日辦出院後當天再辦住院，於九十一年六月十六日再辦轉院治療。本
    次入院治療主要是治療頸椎外傷及敗血症。」，此有該院九十一年十二月十六日
    （九一）高醫港秘字第一九四一號函附於原處分卷可參。且依該函所附之九十一
    年六月六日入院至同年月十一日出院之出院病歷摘要病史欄記載略以，被保險人
    係風濕性心臟病患者，經過瓣膜置換術，於九十一年六月六日因遭鐵捲門擊傷頭
    部，感到嚴重之兩上肢麻痛而至該院急診，惟並未見有任何皮膚上之損傷，只有
    鼻部有輕微表淺之傷害，為進一步檢查頸椎是否受傷乃入院，出院狀況欄記載以
    改門診治療；復依該函所附之九十一年六月十一日入院至同年月十六出院之出院
    病歷摘要病史欄記載略以，被保險人數日來疼痛已略有改善，於九十一年六月十
    一日經安排至中和紀念醫院作磁振造影掃描，惟其人工瓣膜於磁振造影掃描下顯
    示有問題，乃轉回該院繼續治療與處理，是被告抗辯被保險人之二度住院已與外
    傷無關等語，堪足採信。又按被保險人之主要住院病歷及出院病歷摘要既已由被
    告調取附於原處分卷，且被保險人二度住院之原因亦經主治醫師明確記載於出院
    病歷摘要內，則原告聲請本院向小港醫院調閱被保險人之病歷，核無必要，附此
    說明。
四、綜上所述，被保險人雖於下班途中受有頸椎外傷，因此於九十一年六月六日住院
    接受檢查及治療，然無任何證據證明該外傷致原告罹患感染性心內膜炎，終致死
    亡，是原告之主張尚非可採，原處分否准原告職業傷病死亡給付之申請，認事用
    ，均無違誤，爭議審定及訴願決定遞予維持，亦無不合，原告訴請如聲明所示，
    為無理由，應予駁回。
據上論結，本件原告之訴為無理由，爰依行政訴訟法第九十八條第三項前段、第二百
十八條、民事訴訟法第三百八十五條第一項前段，判決如主文。
中　　華　　民　　國　　九十三　　　年　　　九　　　　月　　二十四　　　日
                 臺 北 高 等 行 政 法 院   第 四 庭
                                         法  官　王　碧　芳
如不服本判決，應於判決送達後二十日內，以本訴訟事件所涉及之法律見解具有原則
性者，始得向本院提出上訴狀並表明上訴理由，經最高行政法院許可，否則不得上訴
；如於本判決宣示後送達前提起上訴者，應於判決送達後二十日內補提上訴理由書（
均應依對造人數提出繕本）。
中　　　華　　　民　　　國　　九十三　　年　　　九　　　月　　二十四　　日
                                         法院書記官 鄭 聚 恩
